【裁判字號】    95,台上,6615
【裁判日期】    951130
【裁判案由】    誣告
【裁判全文】
最高法院刑事判決            九十五年度台上字第六六一五號
上  訴  人  甲○○
選任辯護人  黃鈺華律師
            謝宜雯律師
            蔣慧怡律師
上列上訴人因誣告案件，不服台灣高等法院中華民國九十三年八
月十八日第二審更審判決（九十三年度上更(一)字第二四七號，起
訴案號：台灣基隆地方法院檢察署八十九年度偵字第五００二號
），提起上訴，本院判決如下：
    主  文
原判決撤銷，發回台灣高等法院。
    理  由
本件原判決認定：上訴人甲○○駕駛拖吊車，於民國八十九年三
月二十八日晚間八時四十分許，在基隆市○○路、樂利三街交岔
路口，與張振裕所駕駛之營業小客車，因行車爭道發生糾紛，遭
張振裕持鋁製球棒擊毀車窗，致其左手臂為玻璃割傷（張振裕所
犯傷害罪，業經第一審法院另案判處拘役五十日確定）。上訴人
氣憤之餘，明知張振裕並未強盜其行動電話手機（ＭＯＴＯＲＯ
ＬＡ牌、Ｖ三六八八型、國際行動裝置證號000000000
000000號）一支，竟意圖使張振裕受刑事處分，於同年月
二十九日凌晨二時許，在基隆市警察局第四分局安樂分駐所；同
日下午四時四十分許，在台灣基隆地方法院檢察署檢察官訊問時
，接續誣指張振裕強盜其行動電話手機等情。因而撤銷第一審之
科刑判決，改判論上訴人以意圖他人受刑事處分，向該管公務員
誣告罪，累犯，處有期徒刑肆月，固非無見。
惟按：(一)、有罪之判決書，對於被告有利之證據不採納者，應說
明其理由，為刑事訴訟法第三百十條第二款所明定，故有罪判決
對於被告有利之證據，如不加以採納，必須說明其不予採納之理
由，否則即難謂非判決不備理由之違法。又當事人聲請調查之證
據，如與本案之待證事實無重要關係者，事實審法院固可予以駁
回，毋庸為無益之調查；若於待證事實確有重要關係，而又非不
能調查者，則為發現真實及維護公平正義起見，自應盡調查職責
，踐行調查之程序。依卷內資料，證人黃琳傳於原法院前審證稱
：「（當天甲○○開一部拖車，在基隆市○○路、樂利三街交岔
口，你有無跟他在一起？）有，當時有一部計程車闖紅燈，甲○
○按喇吧（叭），計程車裡一票人衝過來駕駛座，他們有拿鐵棍
，敲破拖車玻璃，游先生東西被搶走了，他的手錶被搶走，還有
大哥大（指行動電話手機），我下車他們就走了。」等語（見上
訴卷第五十四頁），此項有利於上訴人之證詞何以不足採信，原
判決未予說明論述，已有可議。且查上訴人之原審選任辯護人於
原審審判期日，以案發當時，適有中國電視股份有限公司基隆採
訪處在現場採訪，聲請原審向該處調閱當時之錄影帶勘驗，以查
明實情（見原審卷第五十二頁）。原審對於此項經聲請調查之證
據未予調查；又未認其無調查之必要而以裁定駁回之，或於判決
理由內說明無調查必要之理由，難謂無調查職責未盡及判決理由
不備之違法。(二)、犯誣告之罪，於所誣告之案件裁判確定前自白
者，減輕或免除其刑，刑法第一百七十二條定有明文。原判決認
定上訴人有前揭誣告犯行，係以：「被告（即上訴人）指訴告訴
人（即張振裕）涉強盜罪嫌部分，檢察官以查無積極證據足資證
明，惟此與所指經起訴之告訴人傷害部分有裁判上一罪關係，而
不另為不起訴處分，有原檢察署八十九年度偵字第一四八七號起
訴書、原審（指第一審）八十九年度易字第四一四號刑事判決附
卷足憑。」及「被告於偵查中之自白、本院（指原審法院）前審
勘驗偵查中錄音帶，其譯文即被告答：我看警察搜索他（指告訴
人）車上時有很多支電話，我趁機告他，行動電話並沒有不見等
語。」為其主要之憑據（見原判決第三頁第二至五行，理由二之
(一)；第四頁，理由二之(三)末六行）。原判決此部分之論述倘若無
訛，上訴人既在本件偵查中自白其申告告訴人強盜行動電話手機
部分為虛偽，則其縱非在所誣告案件為自白，且其自白當時，所
誣告之案件業經檢察官偵查終結，在告訴人另涉傷害罪嫌之起訴
書內，敘明不另為不起訴處分之意旨；但未據起訴究與經裁判確
定不同，是其自白仍不得謂非在所誣告之案件裁判確定以前。按
照前開規定，自應予以減輕或免除其刑（本院三十一年上字第二
二一一號判例、六十六年度第五次刑庭庭推總會議決議意旨參照
）。原判決以：上訴人「雖於本件誣告案偵查中自白誣告告訴人
強盜其行動電話（手機），然非於所誣告之該案件裁判確定前自
白」等由，因認無刑法第一百七十二條之適用（見原判決第五頁
，理由三末三行），亦有判決不適用法則之違背法令。(三)、法院
雖基於發現真實之必要，對於未經起訴之犯罪事實一併加以調查
，但調查後若認為不能證明被告有該項犯罪事實，則於判決理由
內說明其調查之結果，即為已足（縱另不加說明，亦無不可），
毋庸就該未經起訴之部分諭知無罪之判決，或不另為無罪之諭知
，否則即難謂無未受請求之事項而予以判決之違法。經查本件公
訴人並未起訴上訴人有誣告告訴人強盜手錶之犯行，原審雖依告
訴人之告訴意旨，併就上訴人有無誣告告訴人強盜其手錶之事實
加以調查，惟其調查結果，既認此部分不能證明上訴人犯罪，乃
竟於理由內論敘：「難認此部分亦有誣告，因此部分未據檢察官
起訴，惟與上述有罪部分屬一行為，不另為無罪之諭知。」等旨
（見原判決第五頁，理由三第五至十行），併屬贅餘。以上或為
上訴意旨所指摘，或為本院得依職權調查之事項，應認原判決仍
有撤銷發回之原因。
據上論結，應依刑事訴訟法第三百九十七條、第四百零一條，判
決如主文。
中    華    民    國  九十五  年  十一    月   三十   日
                      最高法院刑事第六庭
                          審判長法官  林  增  福
                                法官  邵  燕  玲
                                法官  張  清  埤
                                法官  陳  世  雄
                                法官  蔡  國  在
      本件正本證明與原本無異
                                      書  記  官
中    華    民    國  九十五  年  十二    月    七    日
                                                      Ｋ


司法院資訊處製作；財團法人民間司法改革基金會備份。
